ACORDAO-COMPLETO-2412776

ACÓRDÃO 9281/2020 ATA 30/2020 - PRIMEIRA CÂMARA

VISTOS, relatados e discutidos estes autos de tomada de contas especial instaurada devido à omissão no dever de prestar contas de recursos captados com fulcro na Lei 8.313/1991 (Lei Federal de Incentivo à Cultura) ,
ACORDAM os Ministros do Tribunal de Contas da União, reunidos em sessão da Primeira Câmara, ante as razões expostas pelo Relator em:
9.1. julgar irregulares as contas dos srs. Jeser José Ferreira da Silva e Carolina Ferreira da Silva e da empresa Lume Edições Culturais Infanto-Juvenis Ltda., condenando-os, solidariamente, ao pagamento das quantias abaixo relacionadas, com a incidência dos devidos encargos legais, calculados a partir das datas correspondentes até o efetivo recolhimento, na forma da legislação em vigor, nos termos dos arts. 1°, inciso I, 16, inciso III, alínea "c", 19 e 23, inciso III, da Lei 8.443/1992:
	Valor Original (R$) 
	Data

	29/12/2010
	5.000,00

	30/12/2010
	68.000,00

	17/1/2011
	10.000,00

	30/6/2011
	32.500,00

	5/7/2011
	32.562,00

	27/12/2011
	60.000,00

	17/1/2012
	10.000,00

9.2. fixar o prazo de 15 (quinze) dias, a contar da data da notificação, para que os responsáveis de que trata o subitem anterior comprovem, perante o Tribunal, o recolhimento das referidas quantias aos cofres do Fundo Nacional da Cultura, nos termos do art. 23, inciso III, alínea "a", da Lei 8.443/1992 c/c o art. 214, inciso III, alínea "a", do Regimento Interno do TCU (RI/TCU) ;
9.3. aplicar aos responsáveis abaixo arrolados, individualmente, a pena de multa prevista no art. 57 da Lei 8.443/1992, de acordo com os valores indicados:
	Responsável
	Valor (R$) 

	Jeser José Ferreira da Silva 
	34.000,00

	Carolina Ferreira da Silva 
	34.000,00

	Lume Edições Culturais Infanto-Juvenis Ltda.
	34.000,00

9.4. fixar o prazo de 15 (quinze) dias, a contar das datas das notificações, para que os responsáveis de que trata o subitem anterior comprovem, perante o Tribunal (art. 214, inciso III, alínea "a", e 269 do RI/TCU) , o recolhimento das referidas quantias aos cofres do Tesouro Nacional, atualizadas, quando pagas após seu vencimento, monetariamente, desde a data de prolação deste acórdão até a do efetivo recolhimento, na forma da legislação em vigor; 
9.5. autorizar a cobrança judicial das dívidas, caso não atendidas as notificações, nos termos do art. 28, inciso II, da Lei 8.443/1992;
9.6.autorizar, desde já, caso requerido, o parcelamento das dívidas em até 36 (trinta e seis) parcelas mensais e consecutivas, incidindo, sobre cada parcela, os correspondentes acréscimos legais, alertando os responsáveis de que a falta de pagamento de qualquer parcela importará no vencimento antecipado do saldo devedor, nos termos do art. 26 da Lei 8.443/1992, c/c o art. 217 do Regimento Interno/TCU;
9.7. dar ciência deste acórdão à Procuradoria da República no Estado de Santa Catarina, nos termos do art. 16, § 3º, da Lei 8.443/1992.

Tomada de contas especial instaurada em vista da omissão no dever de prestar contas dos recursos captados pela proponente Lume Edições Culturais Infanto-Juvenis Ltda., com base na Lei 8.313/91 (Lei de Incentivo à Cultura).

Primeira Câmara

Secretaria Especial da Cultura.

3. Interessados/Responsáveis:
3.1. Responsáveis: Carolina Ferreira da Silva (XXX.202.629-XX); Jeser Jose Ferreira da Silva (XXX.586.619-XX); Lume Edições Culturais Infanto-juvenis Ltda (07.174.596/0001-95).

13.1. Ministros presentes: Walton Alencar Rodrigues (Presidente), Benjamin Zymler (Relator), Bruno Dantas e Vital do Rêgo.
13.2. Ministro-Substituto presente: Augusto Sherman Cavalcanti.

BENJAMIN ZYMLER

Trata-se de tomada de contas especial instaurada em vista da omissão no dever de prestar contas dos recursos captados pela proponente Lume Edições Culturais Infanto-Juvenis Ltda., com base na Lei 8.313/1991 (Lei de Incentivo à Cultura) (Pronac 09-7920) .
2.	A empresa foi autorizada a captar R$ 325.619,80, para execução do projeto "Projeto História da Minha Terra", que visava "mostrar às crianças e adolescentes, alunos das escolas dos municípios, como foi fundada, povoada e se desenvolveu a cidade onde vivem" (peças 1, p. 1-4, e 13, p. 1) .
3.	Especificamente, o projeto consistia na edição de 12 livros (no total de 10.000 exemplares) sobre a história de 12 municípios do estado de Santa Catarina, destinados aos alunos do ensino fundamental das redes municipais de ensino.
4.	O período previsto para a execução do projeto foi de 16/7/2010 a 31/12/2011 e o prazo para a prestação de contas expirou em 31/1/2012.
5.	Do total autorizado, foram captados pelo proponente R$ 218.062,00, correspondentes a 63,90% do total autorizado, conforme atestam os recibos de captação abaixo:
	Data
	Valor
 (R$) 
	Peça/Página

	29/12/2010
	5.000,00
	15/1

	30/12/2010
	68.000,00
	16/1

	17/1/2011
	10.000,00
	26/1

	30/6/2011
	32.500,00
	20/1

	5/7/2011
	32.562,00
	21/1

	27/12/2011
	60.000,00
	23/1

	17/1/2012
	10.000,00
	25/1

	Total
	218.062,00
	
6.	Em decorrência da omissão no dever de prestar contas, foram citados solidariamente a proponente e seus sócios administradores, srs. Jeser José Ferreira da Silva e Carolina Ferreira da Silva, para que apresentassem alegações de defesa ou recolhessem aos cofres do Tesouro Nacional as quantias repassadas.
7.	Dando continuidade ao feito, a unidade técnica assim se manifestou:
"Alegações de defesa (arrazoado e documentação) :
12.	O arrazoado apresentado pela defesa (peça 69, p. 1-5) tem início com menção aos termos da citação dirigida pelo TCU aos responsáveis e, estranhamente, a um ofício oriundo do Ministério da Cultura (nº 128/2018/COTPA/CGARE/DEIPC/SEFIC/MinC) , que não foi localizado nestes autos, e em relação ao qual deu a entender que "foi apresentado defesa com a juntada de notas fiscais, recibos, livro impresso, recibo de recebimento dos livros e demais documentos".
13.	Na sequência foram contextualizados os fatos concernentes à constituição da empresa Lume Ltda., à celebração do Pronac 09-7920 e à instauração da presente TCE. Nessa linha, a defesa aduziu que:
	a) a empresa Lume - Edições Culturais Infanto-Juvenil Ltda. foi constituída "para dar suporte ao pedido de verbas oriundas do Ministério da Cultura (PRONAC) , projeto 'História da Minha Terra' no valor de R$ 325.611,00", concebido para criar e editar dez (10) livros infantis sobre a história de dez (10) municípios diferentes, com a tiragem de 10.000 exemplares de cada um, para a doação aos alunos da rede de ensino fundamental;
	b) em 21 de julho de 2011, foi outorgada procuração pública para o pai dos sócios, o Sr. Luiz Ferreira da Silva, historiador e autor dos livros confeccionados e distribuídos, que foi o tomador dos recursos e elaborador do projeto, conferindo poderes amplos e gerais para administrar a empresa, com exclusividade;
	c) "o renomado historiador" (Sr. Luiz Ferreira da Silva) foi acometido de doenças, vindo a falecer, repentinamente, em 19/07/2017, época que em exercia toda a administração da empresa, bem como a captação e emprego dos recursos, além "recolhimento de documentos e posterior envio" ao então Ministério da Cultura;
	d) com o falecimento do Sr. Luiz Ferreira da Silva e "a notificação recebida", deu-se início a uma "corrida na busca de documentos para comprovar a captação de recursos e seu devido emprego na produção do material que o projeto se dispunha". 
14.	Na sequência, foram apresentados apontamentos sob o título de "Resumo parcial de prestação de contas", conforme segue reproduzido:
Resumo parcial de prestação de contas: 
A proposta aprovada foi na ordem de R$ 325.611,00 (trezentos e vinte e cinco mil, seiscentos e onze reais) , sendo que a captação de recursos ocorreu na seguinte forma:
a) 01/2011 Essencis  R$ 68.000,00
b) 07/2011 Essencis R$ 32.562,00
c) 07/2011 WEG R$ 32.500,00
d) 12/2011 Essencis R$ 60.000,00
e) 01/2012 Essencis R$ 10.000,00
Totalizando              R$ 203.062,00
Notas de despesas:
a) 31/05/2005 Ágere Produções Culturais                                     R$ 1.500,00
b) 07/01/2008 Lourecil Saidel                                                       R$ 5.100,00
c) 15/01/2008 ALDESECS	                                                            R$ 5.100,00
d) 29/07/2008 Impressul                                                                R$ 42.100,00
e) 14/08/2008 Loureci Seidel                                                         R$18.378,00
f) 10/10/2008 Sistema Nacional de Bibliotecas Públicas              R$ 11.400,00
g) 30/04/2004 Odair impressões                                                     R$ 4.750,00
h) 19/06/2007 Odair                                                                        R$ 1.800,00
i) 02/06/2008 Odair                                                                         R$ 57.000,00
j) 14/04/2004 Lourecil Saidel                                                          R$ 600,00
k) 25/02/2005 Lourecil Saidel                                                         R$ 1.200,00
l) 11/04/2005 Lourecil Saidel                                                          R$ 600,00
m) 27/06/2005 Lourecil Saidel                                                        R$ 1.200,00
n) 12/04/2009 Lourecil Saidel                                                         R$ 1.200,00
o) 10/11/2004 Lourecil Saidel                                                         R$ 1.200,00 
p) 01/06/2005 Lourecil Saidel                                                         R$ 1.200,00  
q) Luiz Ferreira/pesquisador/criador (falecido)                              R$ 48.000,00
        Totalizando                                                                             R$ 199.228,00 
15.	A esse respeito, alegou-se que o demonstrativo acima fora elaborado pelo Sr. Luiz Ferreira da Silva, retratando a movimentação de cheques para pagamento dos serviços contratados para a execução do projeto, os quais teriam totalizado a quantia de R$ 199.228,00. Ressaltou que "a busca pelas notas de comprovação de alguns pagamentos ainda persiste, com diferença entre os valores recebidos e valores pagos na ordem de R$ 3.834,00 (três mil, oitocentos e trinta e quatro reais) . Valor este, certamente gasto com pequenos pagamentos via depósito em conta e manutenção de equipamentos".
16.	A parte final da defesa não se apresenta suficientemente clara, fazendo menção à apresentação de alegações de defesa, em 28 de junho de 2018, data anterior às citações realizadas neste processo, aludindo, inclusive, à juntada de exemplares das edições dos livros "Histórias da Minha Terra". Assim, no intuito de preservar sua integridade, para uma correta análise, tem-se por oportuno reproduzi-la em sua literalidade:
Por este prisma, tem-se que a tomada de contas especial quando da constatação do dano ao erário ou ainda, na falta da prestação de contas em relação ao projeto aprovado e a captação de recursos com o devido emprego, comprovado através de notas etc.
Concluiu-se, desta forma, na instrução inicial, que o processo encontrava-se supostamente saneado, posto que o Ministério da Cultura havia apurado os fatos, identificado a responsável e quantificado o dano.
- Justificativa: proponente do projeto "História da Minha Terra";
- irregularidade: não comprovação da boa e regular aplicação dos recursos captados por meio do instrumento de mecenato, que autorizou, por meio da Portaria 81, de 29/4/2004, e da Portaria 11, de 11/1/2005, a captação de recursos para a execução do projeto "História da Minha Terra"; e outros.
- Valor original do débito: R$ 218.062,00 (duzentos e dezoito mil e sessenta e dois reais) .
- conduta: não comprovar a execução do objeto previsto no Pronac 09-7920, em razão da omissão no dever de prestar contas dos recursos recebidos, cujo prazo de expirou em 31/01/2012.
Os responsáveis apresentaram, em 28 de junho de 2018, em suas alegações de defesa, acompanhadas de uns exemplares dos livros "História da Minha Terras" e outros, bem como cópias de alguns documentos e de todas as notas fiscais e recibos, as quais, segundo a mesma, comprovariam a regular aplicação dos recursos públicos captados.
Apesar que o meio que agora se dispõe para justificar a aplicação dos recursos, não ser o apropriado, mesmo porque, com o falecimento do administrador e autor das obras alguns dos ditos documentos necessários ainda persiste a sua busca. Um deles, é o próprio pagamento ao procurador da empresa Lume, sendo este também autor e criador das obras literárias.
Podemos afirmar com clareza da verdade, que não existiu a constatação do dano ao erário, necessitando da comprovação documental em razão da falta da apresentação da prestação de contas na data oportuna.
A Portaria Interministerial MPOG/MF/CGU n° 507, de 24.11.2011, elencou em seu art. 82, §§ 1° e 2°, uma série de situações em que se devem instaurar os processos de Tomada de Contas Especial, as quais denominaremos de "motivos". Por sua vez, o fato ocorrido com o falecimento do responsável pela captação e aplicação dos recursos e também procurador, deu asa a falha na prestação de contas, que ora se fez com a juntada dos documentos quando solicitado.
Juntamos exemplares das edições dos livros "História da Minha terra" como também o recebimento das prefeituras e instituições de ensino tais como: Secretaria Municipal de Educação de Taboão da Serra-SP, Secretaria Municipal de Educação de Caieiras - SP, Centro Educacional de Querubins do Tempo - Barra Velha-SC, Colégio Fayal - Itajai-SC, Balneário Piçarras-SC, Penha-SC, Blumenau-SC, Fundação Cultural de Blumenau, segui ainda, relação de escolas dos livros entregues em Joinville, Barra do Sul, Garuva e São Francisco do Sul.
Diante dos fatos e fundamentos expostos requer:	
Se digne em receber a presente defesa de prestação de contas, dando por aceita diante das comprovações de gastos e a efetiva entrega dos exemplares dos livros "história da Minha terra; 
Determinar ao Ministério da Cultura - MINC que, no prazo de 60 (sessenta) dias, emita parecer conclusivo acerca do cumprimento do objeto pactuado, por intermédio da análise do referido livro, inclusive no tocante à compatibilidade financeira entre o executado e o previsto no Plano de Trabalho pertinente, cabendo à Secex/RJ o envio de cópia integral deste processo, contendo todos os documentos apresentados pelos responsáveis, Carolina Ferreira da Silva e Jeser Jose Ferreira da Silva.
Como já exposto, o atraso na prestação de conta deve-se ao falecimento do procurador/criador do projeto "História da Minha Terra";
Juntamos, procuração, atestado de óbito, exemplares encontrados, recibos, notas fiscais, termo de recebimento, comunicação entre empresas e outros naquela justificativa;
Requer ainda, a juntada de novos documentos para a devida análise deste respeitável Tribunal de Contas da União, para o devido fechamento do deslinde, comprovando que os recursos tomados foram devidamente aplicados com a realização de distribuição dos livros fabricados, importando em afirmar que ocorreu a regular aplicação dos recursos recebidos.
Pede ainda, o aceita da prestação de contas em apreço, julgando devidamente justificadas, apesar do formado não ser o exigido, por outro viés, não pode a empresa e os requeridos serem punidos por erro no formada da apresentação das contas. 
16.	Por sua vez, a documentação que integra a defesa (peça 69, p. 6-52) é composta pelos seguintes elementos: 
	a) cópia de e-mail recebido pelo Sr. Luiz (p. 6) ;
	b) proposta do Pronac 09-7920) (p. 7-13) ;
	c) retificação do orçamento do projeto (p. 14-16) ;
	d) texto manuscrito, supostamente pelo Sr. Luiz Ferreira da Silva, no qual o subscritor, após narrar dificuldades pessoais de ordem financeira, expressa sua intenção de concluir o projeto cultural, esboçando em números os valores que faltam para tanto, em face dos patrocínios integralizados/a integralizar (?) (p. 17-18) ;
	e) relação manuscrita de cheques pagos - "0022-0032" (p. 19) ;
	f) relação manuscrita de cheques pagos - "0001-0021" (p. 20) ;
	g) relatório manuscrito de movimentação bancária (jan/jul 2011) (p. 21) ;
	h) orçamento físico-financeiro alterado (p. 22-23, 25-26) ;
	i) relatório de movimentação bancária (ago/2008) (p. 24) ;
	j) extratos bancários (p. 27-50) ;
	k) autorização para liquidação antecipada de operação de crédito (p. 51-52) .
Análise:
17.	Como se pode depreender das alegações acima expostas, a defesa estruturou-se nos seguintes pontos:
	a) o Sr. Luiz Ferreira da Silva teria exercido toda a administração da empresa Lume Ltda. e, com sua morte, em 19/7/2017, os responsáveis vem se deparando com dificuldades para reunir a documentação necessária à prestação de contas;
	b) não obstante, apresentou-se um "resumo parcial de prestação de contas" (peça 69, p. 2) bem como demonstrativos elaborados pelo Sr. Luiz Ferreira da Silva retratando a movimentação de cheques para o pagamento de serviços contratados para a execução do projeto (peça 69, p. 19-21) ;
 	c) em 28 de junho de 2018, teriam sido apresentadas "alegações de defesa", acompanhadas de "uns" exemplares dos livros "Histórias da Minha Terra", cópias de "alguns" documentos e de "todas" as notas fiscais e recibos que "comprovariam a regular aplicação dos recursos captados".
18.	De início, esclareça-se que, embora o Sr. Jeser José Ferreira da Silva e a Sra. Carolina Ferreira da Silva tivessem constituído o Sr. Luiz Ferreira da Silva como procurador, encarregando-o da integral administração do projeto, inclusive quanto ao registro e guarda da documentação correspondente, a morte desse gerente de fato não repercute no status original daqueles que, no caso, devem ser considerados os efetivos gestores de recursos públicos, dada a natureza pública dos recursos captados com amparo na Lei Rouanet, que derivam de renúncia de receitas tributárias (Jurisprudência Selecionada - Acórdão 1285/2008-TCU-Plenário; 1600/2010 - Primeira Câmara e 4028/2010 - Segunda Câmara) .
19.	Noutro prisma, anota-se que não se faz necessário qualquer esforço para constatar o paradoxo na fundamentação da defesa, que alega "dificuldade para reunir a documentação necessária à prestação de contas" mas, ao mesmo tempo, refere-se a um "resumo parcial de prestação de contas" e, mais ainda, afirma que, acerca do projeto em questão, foram apresentadas alegações de defesa "acompanhadas de todas as notas fiscais e recibos" comprobatórios da aplicação dos recursos.
20.	Em relação às alegadas dificuldades para reunir a documentação necessária para prestar contas dos recursos do projeto, entende-se que estas, de fato, procedem. Com efeito, os lançamentos registrados na contabilidade, aparentemente informal, apresentada pelos defendentes, composta essencialmente pelas relações manuscritas de cheques pagos e o relatório manuscrito de movimentação bancária - jan/jul 2011 - (peça 69, p. 19-21) , não encontram suporte nos autos em quaisquer documentos comprobatórios, tais como cópias de cheques nominais, notas fiscais/recibos, extratos bancários, que lhes possam conferir fidedignidade. 
21.	Registra-se que o relatório de movimentação bancária de janeiro/julho 2011 (peça 69, p. 21) consiste em uma relação manuscrita e precária, na qual constam pagamentos de serviços supostamente realizados aos beneficiários ali indicados, mediantes os cheques (000085) 0001 a (000085) 0020, cujos respectivos valores encontram correspondência no extrato bancário juntado aos autos pelo MinC (peça 43) .
22.	Contudo, em face da ausência de notas fiscais/recibos, discriminando os emitentes e bens/serviços pagos; e/ou cópias dos cheques nominais emitidos, confirmando seus beneficiários, não há como se estabelecer o necessário liame causal entre tais pagamentos, seus beneficiários e os serviços supostamente prestados em prol da execução do projeto cultural. Tal como se apresentam os documentos pela defesa, e inexistindo qualquer prova da execução do objeto (como de fato inexiste) , seria razoável presumir que os cheques possam ter sido emitidos para finalidades diversas do projeto.
23.	Da mesma forma, não se presta a comprovar a regularidade na aplicação dos recursos do Pronac 09-7920 o dito "resumo parcial de prestação de contas" (peça 69, p. 2) , a que alude a defesa, uma vez que este, muito provavelmente por engano, faz referência a despesas realizadas nos anos de 2004, 2005, 2007, 2008 e 2009 (item 14 supra) , antes, portanto, da vigência do projeto cultural em foco, que foi aprovado para o período de 16/7/2010 a 31/12/2011.
24.	A seu turno, os extratos bancários apresentados pela defesa (peça 69, p. 27-50) , apesar de se referirem à conta nº 11.098-1 (conta de movimentação) , da agência 3257-3, do Banco do Brasil, retratam exclusivamente a movimentação de débito/estorno de valores oriundos de modalidade creditícia denominada BB Giro Rápido, cobrança de juros, IOF e tarifas. Impende destacar que os aludidos extratos revelam a contratação de empréstimo pela empresa Lume Ltda., visando a captação de capital de giro, na referida modalidade, com o pagamento de juros moratórios e taxa de permanência. 
25.	Tal prática vai de encontro ao preconizado pela IN MinC nº 01/2010, vigente à época dos fatos, que em seu art. 24, vedava a previsão de despesas "com taxas bancárias, multas, juros ou correção monetária, inclusive referentes a pagamentos ou recolhimentos fora dos prazos".
 26.	Neste ponto, vale rememorar que "é dever do gestor público, em especial em tomada de contas especial, trazer elementos probatórios consistentes, coerentes e suficientes, que demonstrem, de forma inequívoca, o bom e correto emprego das verbas geridas, de acordo com as normas pertinentes. (Jurisprudência Selecionada TCU - Acórdão 2435/2015-TCU-Plenário) .
27.	Por esse prisma, seria de esperar que os responsáveis solidários tivessem aproveitado a oportunidade de apresentação de defesa para trazer elementos de maior consistência, ou ao menos argumentos articulados de forma coerente com os elementos de que dispõem, e também com aqueles existentes nos autos, para tentar uma comprovação, mínima que fosse, da regular aplicação dos recursos captados.
28.	Ao contrário disso, a defesa foi além das incoerências e inconsistências até então demonstradas e afirmou ter apresentado "alegações de defesa", na data de 28 de junho de 2018, acompanhadas de exemplares do livro "Histórias da Minha Terra" - objeto específico do Pronac 09-7920, além "de todas as notas fiscais e recibos" (Grifa-se) , que comprovariam a regular aplicação dos recursos.
29.	No intuito de averiguar a possibilidade de que os responsáveis tivessem sido citados em outro processo no TCU (e apresentado alegações de defesa equivocadamente, com conteúdo referente a este TC Processo 005.973/2019-8) , procedeu-se à consulta nos sistemas informatizados do Tribunal, não se encontrando nenhum processo registrado com o CPF do Sr. Jeser José Ferreira da Silva e da Sra. Carolina Ferreira da Silva, e tampouco com o CNPJ da empresa Lume Edições Culturais Infanto-Juvenis Ltda.
30.	Outrossim, procedeu-se à consulta nos sistemas SalicNet e Salic, cogitando-se a possibilidade de que a defesa tenha sido apresentada ao extinto MinC, em vez de a este Tribunal. Em ambos os sistemas nada constou a respeito de qualquer entrega de documentos/materiais alusivos ao Pronac 09-7920, registrando-se apenas a instauração da Tomada de Contas Especial.
31.	Todas estas circunstâncias convergem, fortemente, no sentido de afastar o reconhecimento da boa-fé dos responsáveis solidários.
32.	Ademais, se os defendentes detinham "todas as notas fiscais e recibos" necessários para comprovar a aplicação dos recursos em questão, de forma a junta-las a supostas "alegações de defesa", que teriam sido apresentadas, não se sabe a quem, em 28/6/2018, vale indagar: porque não obtiveram cópias desses elementos para suprir as citações a que respondem neste processo? 
33.	Feitas estas considerações, manifesta-se pelo não acolhimento das alegações de defesa apresentadas à peça 69.
34.	Registra-se, ainda, que o Sr. Jeser José Ferreira da Silva e a Sra. Carolina Ferreira da Silva não atenderam à audiência que lhes foi dirigida não cumprimento do prazo estipulado para a prestação de contas dos recursos recebidos por meio do Pronac 09-7920, expirado em 31/1/2012.
35.		Dessa forma, o Sr. Jeser José Ferreira da Silva, a Sra. Carolina Ferreira da Silva e a empresa Lume Edições Culturais Infanto-Juvenis Ltda. devem ter as respectivas contas julgadas irregulares, condenando-os, solidariamente, ao pagamento do débito apurado nos autos, com a aplicação das multas previstas no art. 57 para todos os responsáveis, em razão do débito, e a prevista no art. 58, inciso I, da mesma lei, para os dirigentes da entidade, pela ausência de justificativa para a não apresentação das contas no prazo devido.
36.	Quanto à possibilidade de aplicação cumulativa das multas dos arts. 57 e 58, inciso I, da Lei 8.443/92, o TCU reconhece que existe relação de subordinação entre as condutas de "não comprovação da aplicação dos recursos" e de "omissão na prestação de contas", sendo a primeira consequência da segunda, o que enseja, na verificação das duas irregularidades, a aplicação da multa do art. 57, com o afastamento da multa do art. 58, inciso I, em atenção ao princípio da absorção (Acórdão 9579/2015-TCU-Segunda Câmara, Relator Vital do Rêgo; Acórdão 2469/2019-TCU-Primeira Câmara, Relator Augusto Sherman) .
37.	Conforme leciona Cezar Bitencourt (Tratado de Direito Penal: parte geral - 8 Ed. - São Paulo: Saraiva, 2003. Pg.565) , na absorção, " (...) a pena do delito mais grave absorve a pena do delito menos grave, que deve ser desprezada". No caso concreto, a "omissão no dever de prestar contas", embora seja uma irregularidade autônoma, funciona como fase ou meio para a consecução da "não comprovação da aplicação dos recursos", havendo clara relação de interdependência entre essas condutas. Dessa forma, recaindo a duas ocorrências num mesmo gestor, deve prevalecer a pena do delito mais grave, qual seja, a multa do art. 57 da Lei 8.443/92.
CONCLUSÃO
38.	Em face da análise promovida nos itens 12 a 34, verifica-se que as alegações de defesa apresentadas pelo Sr. Jeser José Ferreira da Silva, pela Sra. Carolina Ferreira da Silva e pela empresa Lume Edições Culturais Infanto-Juvenis Ltda. não se prestaram a comprovar a regularidade da aplicação dos recursos captados com amparo no Pronac 09-7920, remanescendo injustificada a omissão no dever legal de prestar contas, que deu ensejo a estas contas especiais. Por conseguinte, subsiste o débito apurado nos autos, correspondente à totalidade dos recursos captados, no total de R$ 218.062,00.
39.	No que tange ao exame da boa-fé dos responsáveis para fins de concessão de novo prazo para o recolhimento do débito sem a incidência de juros de mora (art. 202 do Regimento Interno do TCU) , entende-se que a análise empreendida não permite reconhecê-la em relação ao Sr. Jeser José Ferreira da Silva e à Sra. Carolina Ferreira da Silva, pois, de acordo com a defesa, detinham elementos suficientes para comprovar a regular aplicação dos recursos, mas não os apresentaram, apresentando alegações contraditórias quanto à essa questão em particular.
40.	Ao ter-se em conta que os atos dos administradores obrigam a pessoa jurídica, desde que exercidos nos limites dos poderes definidos no ato constitutivo da entidade (Acórdão 14193/2018-TCU-Primeira Câmara) , estende-se o exame acima empreendido à empresa Lume Edições Culturais Infanto-Juvenis Ltda..
41.	No presente caso, não se verifica a ocorrência da prescrição punitiva do TCU, nos termos do Acórdão 1441/2016-TCU-Plenário, uma vez que a captação dos recursos teve início em 29/12/2010, e o ato que determinou a citação dos responsáveis ocorreu em 29/3/2019 (peça 57) .
42.	Por fim, propõe-se informar ao Sr. Sr. Jeser José Ferreira da Silva e à Sra. Carolina Ferreira da Silva que, na eventualidade de ser demonstrada a boa e regular aplicação dos recursos pela via recursal, elidindo o débito e, por conseguinte, afastando a multa prevista no art. 57 da Lei 8.443/1992 originalmente aplicada, poderá o Tribunal reaplicar a multa prevista no art. 58, I, da mesma lei, antes absorvida pela primeira.
PROPOSTA DE ENCAMINHAMENTO
39.	Diante do exposto, submete-se os autos à consideração superior, propondo ao Tribunal:
	a) com fundamento nos arts. 1º, inciso I; 16, inciso III, alínea "a"; 19 e 23, inciso III, todos da Lei 8.443/1992, e nos arts. 1º, inciso I; 209, inciso I; 210 e 214, inciso III, do Regimento Interno TCU, julgar irregulares as contas do Sr. Jeser José Ferreira da Silva (CPF: XXX.586.619-XX) , da Sra. Carolina Ferreira da Silva (CPF: XXX.202.629-XX) , e da empresa Lume Edições Culturais Infanto-Juvenis Ltda. (CNPJ: 07.174.596/0001-95) , e condená-los ao pagamento das quantias a seguir especificadas, com a fixação do prazo de quinze dias, a contar da notificação, para comprovar, perante o Tribunal (art. 214, inciso III, alínea "a", do Regimento Interno) , o recolhimento da dívida aos cofres do Fundo Nacional de Cultura, atualizada monetariamente e acrescida dos juros de mora, calculados a partir das datas indicadas, até a data do efetivo recolhimento, na forma prevista na legislação em vigor:
	Valor Original (R$) 
	Data

	29/12/2010
	5.000,00

	30/12/2010
	68.000,00

	17/1/2011
	10.000,00

	30/6/2011
	32.500,00

	5/7/2011
	32.562,00

	27/12/2011
	60.000,00

	17/1/2012
	10.000,00

	b) aplicar, individualmente, ao Sr. Jeser José Ferreira da Silva (CPF: XXX.586.619-XX) , à Sra. Carolina Ferreira da Silva (CPF: XXX.202.629-XX) , e à empresa Lume Edições Culturais Infanto-Juvenis Ltda. (CNPJ: 07.174.596/0001-95) , a multa prevista no art. 57 da Lei 8.433/1992, fixando-lhes o prazo de quinze dias, a contar da notificação, para comprovarem, perante o Tribunal (art. 214, inciso III, alínea "a", do Regimento Interno) , o recolhimento das dívidas aos cofres do Tesouro Nacional, atualizadas monetariamente desde a data do acórdão que vier a ser proferido até a do efetivo recolhimento, se forem pagas após o vencimento, na forma da legislação em vigor;
	c) autorizar, desde logo, nos termos do art. 28, inciso II, da Lei 8.443/1992, a cobrança judicial das dívidas caso não atendidas as notificações;
	d) autorizar o pagamento das dívidas em até 36 parcelas mensais e consecutivas, nos termos do art. 26 da Lei 8.443/1992 e do art. 217 do Regimento Interno, fixando-lhe o prazo de quinze dias, a contar do recebimento da notificação, para comprovar perante o Tribunal o recolhimento da primeira parcela, e de trinta dias, a contar da parcela anterior, para comprovar o recolhimento das demais parcelas, devendo incidir sobre cada valor mensal, atualizado monetariamente, os juros de mora devidos, na forma prevista na legislação em vigor;
	e) alertar aos responsáveis que a falta de comprovação do recolhimento de qualquer parcela importará no vencimento antecipado do saldo devedor, nos termos do § 2º do art. 217 do Regimento Interno deste Tribunal;
	f) informar aos responsáveis, Sr. Jeser José Ferreira da Silva (CPF: XXX.586.619-XX) e Sra. Carolina Ferreira da Silva (CPF: XXX.202.629-XX) que, caso demonstrem, por via recursal, a correta aplicação dos recursos captados, mas não se justifique a omissão da prestação de contas, o débito poderá ser afastado, mas permanecerá a irregularidade das contas, dando-se ensejo à aplicação da multa prevista no art. 58, inciso I, da Lei 8.443/1992;
	g) enviar cópia do Acórdão que vier a ser proferido à Secretaria Especial de Cultura, à Secretaria Federal de Controle Interno e aos responsáveis, para ciência, informando que a deliberação, acompanhada do Relatório e Voto que a fundamentarem, estará disponível para consulta no endereço www.tcu.gov.br/acordaos, além de esclarecer que, caso requerido, o TCU poderá fornecer as correspondentes cópias, em mídia impressa, aos interessados e às responsáveis arrolados nestes autos;
	h) encaminhar cópia da deliberação, bem como do relatório e do voto que a fundamentarem, ao Procurador-Chefe da Procuradoria da República no Estado de Santa Catarina, nos termos do § 3º do art. 16 da Lei 8.443/1992 c/c o § 7º do art. 209 do Regimento Interno do TCU, para adoção das medidas que entender cabíveis."
8.	O Ministério Público junto ao TCU assim se manifestou:
	"Argumentam os sócios-administradores que o pai deles, Sr. Luiz Ferreira da Silva, foi o verdadeiro gestor da empresa Lume Ltda. e que com morte do genitor em 19/7/2017 os responsáveis tiveram dificuldades para reunir a documentação necessária à prestação de contas. Razão pela qual entregaram na forma de anexo às alegações de defesa (peça 69) documentos que pretendem que sejam suficientes para comprovar a regular aplicação do montante captado.
Concordamos com a análise técnica de peça 72 (item 18) de que o fato de os responsáveis terem encarregado o Sr. Luiz Ferreira da Silva da administração do projeto não afasta a responsabilidade deles de responderem pela regular aplicação dos recursos captados com base na Lei Rouanet, porquanto perante o Poder Público eles constam como os gestores da empresa favorecida com a captação. Ademais, a condição de funcionário público municipal do representante (peça 9, p. 3) não recomendava que ele tivesse exercido a efetiva gestão da Lume Edições Culturais Infanto-Juvenis Ltda.
A propósito dos fatos, a morte do Sr. Luiz Ferreira ocorreu depois de cinco anos do encerramento do prazo para a prestação de contas (31/1/2012) . 
Além disso, é o Sr. Jeser José Ferreira que assina os recibos de captação de peças 15, 16, 20, 21, 23 e 25, condição que refuta a alegação de que toda a gestão era de responsabilidade do Sr. Luiz Ferreira da Silva.
Nesse contexto, à vista dos elementos contidos nos autos, em especial a incapacidade dos documentos que acompanham as alegações de defesa de atestarem a boa e regular aplicação dos recursos captados no âmbito do Pronac 09-7920, manifestamos nossa concordância com a proposta de encaminhamento defendida pela Secex-TCE às peças 72-74."
	É o relatório.

8.1. Raquel Diegoli (OAB 12.288/SC) e Antonio Luiz Beduschi (OAB/SC 8.403), representando Carolina Ferreira da Silva, Jeser José Ferreira da Silva e Lume Edições Culturais Infanto-Juvenis Ltda.

Procurador Marinus Eduardo De Vries Marsico.

PROGRAMA NACIONAL DE APOIO À CULTURA. RECURSOS CAPTADOS. OMISSÃO NO DEVER DE PRESTAR CONTAS. NÃO COMPROVAÇÃO DA REGULAR APLICAÇÃO DOS RECURSOS. CITAÇÃO. IRREGULARIDADE DAS CONTAS. DÉBITO. MULTA.

TOMADA DE CONTAS ESPECIAL (TCE)

Secretaria de Controle Externo de Tomada de Contas Especial (SecexTCE).

Trata-se de tomada de contas especial instaurada em vista da omissão no dever de prestar contas dos recursos captados pela proponente Lume Edições Culturais Infanto-Juvenis Ltda., com base na Lei 8.313/1991 (Lei de Incentivo à Cultura) (Pronac 09-7920) .
2.	A empresa foi autorizada a captar R$ 325.619,80, para execução do projeto "Projeto História da Minha Terra", que visava "mostrar às crianças e adolescentes, alunos das escolas dos municípios, como foi fundada, povoada e se desenvolveu a cidade onde vivem" (peças 1, p. 1-4, e 13, p. 1) .
3.	Especificamente, o projeto consistia na edição de 12 livros (no total de 10.000 exemplares) sobre a história de 12 municípios do estado de Santa Catarina, destinados aos alunos do ensino fundamental das redes municipais de ensino.
4.	O período previsto para a execução do projeto foi de 16/7/2010 a 31/12/2011 e o prazo para a prestação de contas expirou em 31/1/2012.
5.	Do montante autorizado, foram captados pelo proponente R$ 218.062,00, correspondentes a 63,90% do total autorizado. 
6.	Em decorrência da omissão no dever de prestar contas, foram citados solidariamente a proponente e seus sócios administradores, srs. Jeser José Ferreira da Silva e Carolina Ferreira da Silva, para que apresentassem alegações de defesa ou recolhessem aos cofres do Tesouro Nacional as quantias repassadas.
II
7.	Os responsáveis apresentaram, em essência, as seguintes alegações de defesa:
	- "a empresa Lume através de seus sócios, já identificados, outorgaram procuração pública para seu 'Pai' Luiz Ferreira da Silva, tomador dos recursos, elaborador do projeto, historiador e autor dos livros confeccionados e distribuídos";
	- "toda administração da empresa, bem como, a captação e emprego dos recursos eram única e exclusivamente da responsabilidade do Sr. Luiz Ferreira da Silva, que veio a falecer em 19/7/2017"; e
	- "apresentaram, em 28 de junho de 2018, em suas alegações de defesa, acompanhadas de exemplares dos livros "História da Minha Terras" e outros, bem como cópias de alguns documentos e de todas as notas fiscais e recibos".
8.	Tanto a unidade técnica, quanto o Ministério Público junto ao TCU entenderam que os responsáveis devem ter suas contas julgadas irregulares com a condenação em débito pelos valores impugnados, além de sofrer a sanção prevista no art. 57 da Lei 8.443/1992.
III
9.	De início, destaco que o fato de os responsáveis terem encarregado terceiro (pais dos sócios da empresa) para a administração do projeto não afasta a responsabilidade deles de responderem pela regular aplicação dos recursos captados com base na Lei Rouanet. Isso porque, perante o Poder Público, eles constam como os gestores da empresa favorecida com a captação. 
10.	Ademais, o falecimento do administrador dos recursos ocorreu depois de cinco anos do encerramento do prazo para a prestação de contas (31/1/2012) . Ou seja, sequer se pode alegar que houve fato extraordinário que afetasse a realização da prestação de contas no tempo devido.
11.	Acerca da suposta apresentação de documentos comprobatórios da despesa, a unidade técnica fez as seguintes considerações: 
"em face da ausência de notas fiscais/recibos, discriminando os emitentes e bens/serviços pagos; e/ou cópias dos cheques nominais emitidos, confirmando seus beneficiários, não há como se estabelecer o necessário liame causal entre tais pagamentos, seus beneficiários e os serviços supostamente prestados em prol da execução do projeto cultural. Tal como se apresentam os documentos pela defesa, e inexistindo qualquer prova da execução do objeto (como de fato inexiste) , seria razoável presumir que os cheques possam ter sido emitidos para finalidades diversas do projeto."
12.	Consoante a jurisprudência desta Corte de Contas, a análise da regularidade da aplicação dos recursos repassados voluntariamente deve perpassar por três aspectos: nexo de causalidade entre os recursos repassados e os documentos comprobatórios de despesas; compatibilidade entre os recursos financeiros e a realização física do objeto do convênio; atingimento da finalidade pública prevista na avença.
13	Ora, sem a apresentação dos documentos comprobatórios da defesa, não é possível considerar regular a aplicação dos recursos repassados. Acresça-se que, no caso concreto, a execução do objeto sequer foi demonstrada, pois, ao contrário do afirmado pelos responsáveis, não consta dos autos que os livros objeto da captação de recursos tenham sido produzidos.
IV
14.	Como é sabido, todo aquele que utiliza ou gerencia recursos públicos, por obrigação constitucional e legal, submete-se ao dever de demonstrar o correto emprego dos valores federais, nos termos dos arts. 70, parágrafo único, e 37, caput, da Constituição de 1988 e do art. 93 do Decreto-Lei 200/1967.
15.	Em outras palavras, compete ao responsável demonstrar a correta utilização dos recursos públicos que lhe foram confiados, e, na medida em que violado o dever jurídico de prestar contas e não demonstrada a regular aplicação dos recursos, nasce para o responsável a obrigação de ressarcir os valores correspondentes. Isso porque, nessa hipótese, há a presunção relativa de que os recursos repassados não foram aplicados corretamente.
16.	Dessa forma, em face da ausência nos autos de elementos capazes de demonstrar a boa e regular aplicação dos recursos em questão ou a existência de boa-fé, alinho-me ao encaminhamento sugerido pela unidade técnica e endossado pelo Parquet especializado, no sentido de julgar irregulares as presentes contas com a condenação em débito dos responsáveis solidariamente.
17.	Por fim, tendo em vista a reprovabilidade da conduta daqueles que deixam de comprovar a regular aplicação dos recursos públicos federais recebidos, infringindo dever legal e constitucional, bem como a magnitude do dano causado, entendo pertinente a aplicação da pena de multa prevista no artigo 57 da Lei 8.443/1992, no valor de R$ 34.000,00 para cada responsável. 
18.	Diante do exposto, acolho o fundamentado parecer da unidade técnica e a manifestação do Ministério Público junto ao TCU, os quais incorporo como razões de decidir, e voto por que o Tribunal adote o Acórdão que ora submeto à deliberação deste Colegiado.
TCU, Sala das Sessões Ministro Luciano Brandão Alves de Souza, em 1 de setembro de 2020.
BENJAMIN ZYMLER 
Relator